【裁判字號】    95,訴,2362
【裁判日期】    950117
【裁判案由】    汽車燃料使用費
【裁判全文】
臺北高等行政法院裁定
                                     95年度訴字第02362號
原      告  甲○○
被      告  乙○○
            丙○○
            丁○○
            臺北市監理處
代  表  人  戊○○處長）住同.
上列當事人間因汽車燃料使用費事件，提起本件行政訴訟。本院
裁定如下：
    主  文
原告之訴駁回。
訴訟費用由原告負擔。
    事  實
一、事實概要：
    原告所有車號9C－3415號自用小客貨車（下稱系爭車輛），
    應於民國 （下同）94年10月23日前後1個月內參加定期檢驗
    ，惟因未依規定繳納汽車燃料使用費，而未完成車輛檢驗。
    嗣被告於95年2月21日經由公路監理電腦查獲並舉發（ 單號
    ：000000000）原告未依規定參加定期檢驗或臨時檢驗， 違
    反道路交通管理處罰條例（下稱交管條例）第17條規定，經
    臺北市交通事件裁決所依據公路監理電腦系統之舉發紀錄，
    裁處原告新臺幣（下同）900 元罰鍰並註銷牌照。原告不服
    ，遂提起本件訴訟。
二、兩造聲明：
  (一)原告聲明求為判決：
    1.確認臺灣高等法院95年度交抗字第507 號交通事件裁定之
      法律關係不成立。
    2.被告應連帶返還新台幣900 元之罰鍰，並發還原告被註銷
      之系爭車輛之汽車牌照，或發給新汽車牌照。
    3.被告臺北市監理處不得再重複向原告徵收汽車燃料使用費
      。
    4.訴訟費用由被告負擔。
  (二)被告聲明求為判決：
    1.駁回原告之訴。
    2.訴訟費用由原告負擔。
三、兩造之爭點：
  (一)原告主張之理由：
    政府為籌措公路養護、修建及安全管理所需經費，由財政部
    依據使用牌照稅法向原告徵收使用牌照稅，及依據貨物稅條
    例，向原告於每次購買汽油時徵收汽油貨物稅，被告自不得
    再依據公路法第27條規定向原告重複徵收汽車燃料使用費。
    原告雖有依法納稅之義務，但若被告公然違反憲法第23條比
    例原則之規定，向原告重複徵收汽車燃料使用費，原告依憲
    法第15條及第16條之規定，自有權提出本件行政訴訟。原告
    於93年即已依法向鈞院提起行政訴訟，在裁判確定前，毋須
    重複繳納汽車燃料使用費。原告於94年11月10日至被告處所
    請求驗車時，竟因此被拒絕檢驗，且以未依限請求驗車而處
    原告900 元之罰鍰，並將原告牌照註銷，被告已違背憲法第
    15條、第16條、第19條及第23條之規定，大法官釋字第 224
    號解釋及最高行政法院47年裁字第26號裁定。
  (二)被告主張之理由；
    1.被告臺北市監理處部分：
    (1)有關原告於94年11月10日至被告處所請求驗車，遭拒絕檢
      驗，並且以未依限請求驗車而處原告900 元之罰鍰部分：
      依據公路法第75條及汽車燃料使用費徵收及分配辦法第11
      條規定：「汽車所有人應依規定按期繳納汽車燃料使用費
      ，如未依繳納再次通知書所定期限繳納汽車燃料使用費者
      ，依公路法第75條之規定，處新臺幣300 元以上3,000 元
      以下罰鍰，並停止其辦理車輛異動或檢驗」。原告於94年
      11月10日至被告處所申請系爭車輛檢驗，被告查得系爭車
      輛欠繳93年及94年汽車燃料使用費，依據前開規定，要求
      原告先繳清欠費，再予以受理，原告則以該車已繳納使用
      牌照稅，被告不得再重複徵收汽車燃料使用費為由，拒絕
      繳納，致系爭車輛未完成車輛檢驗，被告爰依據交管條例
      第17條規定，於95年2月21日舉發（單號：000000000）原
      告未依規定參加定期檢驗或臨時檢驗，期限內繳納者處原
      告900元罰鍰，尚無違誤。
    (2)有關汽車燃料使用費之徵收部分：
      按汽車燃料使用費徵收及分配辦法係交通部依公路法第27
      條第2 項規定會商財政部訂定者，具有法規命令之效力。
      依該辦法第3條規定： 汽車燃料使用費之徵收係按各型車
      種類（大客車、小客車、貨車及機踏車）、用途（營業或
      自用）之汽缸排氣量、平均行駛里程及使用效率估計出每
      月耗油量（製有各型汽車徵收汽車燃料使用費耗油量計算
      表），再以之乘以每公升費率而得應徵費額；並製各型汽
      車每季（年）徵收汽車燃料使用費費額表。被告依汽車燃
      料使用費徵收及分配辦法第3 條第1 項附表之規定，汽缸
      排氣量796cc 自用車之應繳年費額為4,320 元，徵收原告
      9C-3415 號自用小客貨車94年汽車燃料使用費之作為，並
      無不當。公路法第27條第1 項規定，已就汽車燃料使用費
      之徵收目的、對象及額度上限予以明定；同條第2 項並具
      體明確授權交通部會商財政部，訂定汽車燃料使用費徵收
      及分配辦法，其授權之目的、範圍及內容均有明確之規定
      ，與授權明確性原則並無不合。主管機關基於上開授權於
      86年9 月26日修正發布汽車燃料使用費徵收及分配辦法，
      其第2 條及第3 條規定，均未逾越公路法之授權範圍，符
      合憲法第23條法律保留原則之要求。上開辦法第2 條所定
      之徵收對象、第3 條所定之徵收方式，並未牴觸憲法第7
      條之平等原則與第23條之比例原則。汽車燃料使用費與使
      用牌照稅之徵收亦不生雙重課稅之問題。
    2.被告乙○○、丙○○及丁○○部分: 未提出準備書狀為任
      何聲明或陳述。
   理  由
一有關訴之聲明第一項「確認臺灣高等法院95年度交抗字第507
  號交通事件裁定之法律關係不成立」部分:
(一)按原告之訴，有起訴不備其他要件，而不能補正者，行政法院
  應以裁定駁回原告之訴，行政訴訟法第107 條第1 項第10 款
  後段定有明文。又確認公法上法律關係成立或不成立之訴訟，
  非原告有即受確認判決之法律上利益者，不得提起之。同法第
  6 條第1 項中段亦規定明確。而所謂法律關係乃指特定生活事
  實之存在，因法規之規範效果，在兩個以上權利主體間所產生
  之權利義務關係，或產生人對權利客體間之利用關係而言。職
  是，非法律關係提起確認公法上法律關係成立或不成立之訴訟
  ，即為不備該確認訴訟之要件，行政法院應依行政訴訟法第10
  7條第1項後段規定，駁回其訴，合先敘明。
(二)經查，臺灣高等法院95年度交抗字第507 號交通事件裁定並非
  特定生活事實之存在，因法規之規範效果，在兩造間所產生之
  權利義務關係，或產生人對權利客體間之利用關係，揆諸前揭
  說明，即非法律關係，自不得以其成立與否為確認訴訟標的，
  故原告之訴，為不合法，應予駁回。又被告乙○○、丙○○與
  丁○○三人，非行政機關，亦非公法人，自無從與原告成立公
  法上法律關係，原告對被告乙○○、丙○○與丁○○等三人提
  起行政訴訟，請求確認不成立，即非合法，併予駁回。
二有關訴之聲明第二項「被告應連帶返還新台幣900 元之罰鍰，
  並發還原告被註銷之系爭車輛之汽車牌照，或發給新汽車牌照
  。」部分:
(一)按原告之訴，起訴不合程式或不備其他要件者，行政法院應以
  裁定駁回之，行政訴訟法第107 條第1 項第10款定有明文。又
  行政訴訟法第8 條第1 項固規定人民對於因公法上原因發生之
  財產上之給付，得提起給付訴訟，請求行政機關給付。惟此一
  般給付之訴，乃在於實現公法上給付請求權而設，同法第5 條
  所規定人民得訴請行政機關為一定之行政處分之課予義務訴訟
  亦同。惟一般給付訴訟，相對於其他訴訟類型，特別是以「行
  政處分」為中心之撤銷訴訟及課予義務訴訟，具有「備位」性
  質，從而若其他訴訟類型得以提供人民權利救濟時，即無許其
  提起一般給付訴訟之餘地。再就立法意旨觀之，若許原告逕行
  提起一般給付訴訟，則無異免除審查行政處分合法性須遵守之
  訴願前置主義，而使原本可提起撤銷訴訟或課予義務訴訟之事
  件，皆將遁入一般給付訴訟領域。
(二)本件原告所有系爭車輛，應於94年10月23日前後1 個月內參加
  定期檢驗，惟因未依規定繳納汽車燃料使用費，而未完成車輛
  檢驗，經臺北市交通事件裁決所依據公路監理電腦系統之舉發
  紀錄，裁處原告900 元罰鍰並註銷牌照。原告不服，向台灣高
  等法院提起抗告，經該院以95年度交抗字第507 號裁定「原裁
  定及原處分均撤銷，萬千出版社即甲○○所有之汽車不依限參
  加定期檢驗，處罰鍰新台幣玖佰元，並註銷其牌照」確定在案
  ，有上開裁定乙件附卷可稽。原告雖認被告台北市監理處不得
  再依據公路法第27條規定向原告重複徵收汽車燃料使用費，違
  反憲法第23條比例原則之規定，向原告重複徵收汽車燃料使用
  費，依憲法第15條及第16條之規定，自有權提出本件行政訴訟
  。惟原告對於臺北市交通事件裁決所於95年3 月13日所為之處
  分（北市裁三字第裁00-000000000號) 行政處分，曾向台灣台
  北地方法院提出異議，並經台灣高等法院裁定確定在案，已如
  前述，被告台北市監理處裁處原告900 元罰鍰並註銷牌照，自
  屬有據，毋須發還，亦無從發給新汽車牌照。是原告此項請求
  ，並無其他合併提起之行政訴訟（程序上仍須合法）存在；又
  不得依行政訴訟法第8 條規定，單獨直接提起公法上之給付訴
  訟；是其起訴自屬不備其他要件，並非合法，應予駁回。又被
  告乙○○、丙○○與丁○○三人，非行政機關，亦非公法人，
  自無從為行政處分，原告對被告乙○○、丙○○與丁○○等三
  人提起行政訴訟，請求連帶返還新台幣900 元之罰鍰，並發還
  原告被註銷之系爭車輛之汽車牌照，或發給新汽車牌照，即非
  合法，併予駁回。
三有關訴之聲明第三項「被告臺北市監理處不得再重複向原告徵
  收汽車燃料使用費」部分:
  按原告之訴，起訴不合程式或不備其他要件者，行政法院應以
  裁定駁回之，行政訴訟法第107 條第1 項第10款定有明文。又
  行政訴訟法第8 條第1 項固規定人民對於因公法上原因發生之
  財產上之給付，得提起給付訴訟，請求行政機關給付。惟原告
  請求被告臺北市監理處不得再重複向原告徵收汽車燃料使用費
  ，係預先判命行政機關不得作成某種行政處分，即所謂預防性
  不作為之訴，與行政訴訟法第8 條第1 項之規定，尚有未合，
  是其起訴自屬不備其他要件，並非合法，應予駁回。
四依行政訴訟法第107 條第1 項第10款、第104 條，民事訴訟法
  第95條、第78條，裁定如主文。
中    華    民    國    95    年     1    月    17    日
                        第四庭審判長  法  官  侯東昇
                                      法  官  李玉卿
                                      法  官  林惠瑜
上為正本係照原本作成。
如不服本裁定，應於送達後10日內向本院提出抗告狀（須按他造
人數附繕本）。
中    華    民    國    95    年     1    月    17    日
                                      書記官  劉道文


司法院資訊處製作；財團法人民間司法改革基金會備份。
